【裁判字號】    89,判,900
【裁判日期】    890330
【裁判案由】    指定建築線
【裁判全文】
行  政  法  院  判  決                            八十九年度判字第九○○號
    再 審原 告  甲○○○
    訴訟代理人  乙 ○ ○
    再 審被 告  臺中縣政府
右當事人間因指定建築線事件，再審原告對本院中華民國八十七年十二月十日八十七
年度判字第二五七○號判決提起再審之訴。本院判決如左︰
    主  文
再審之訴駁回。
    事  實
緣再審原告於八十五年七月十九日向再審被告申請指定台中縣豐原市○○段二一六、
二五七、二七三、二七四地號土地之建築線，再審被告以上開四筆土地未臨接都市○
○道路及臺灣省建築管理規則所定之現有巷道，乃以八十五年八月十九日工都字第一
八三九○六號函不予指定建築線。再審原告不服，提起訴願、再訴願，遞遭決定駁回
，提起行政訴訟，亦經本院八十七年度判字第一二六○號判決（下稱一二六○號判決
）駁回，再審原告以該判決有行政訴訟法第二十八條第一款再審事由，對之提起再審
之訴，復經本院八十七年度判字第二五七○號判決（下稱原判決）予以駁回在案。再
審原告乃以原判決有行政訴訟法第二十八條第二款再審事由，對之提起再審之訴，其
起訴意旨及補充理由略謂︰一、原判決未就再審原告所提現場證據及問題內容調查清
楚即斷章取義，以一二六○號判決係依據調查證據之結果而認定事實，並據以適用法
規，要難指其有何不當等語，簡直欺騙百姓。二、依行政訴訟法第二十八條第二款，
判決理由與主文顯有矛盾可提起再審。原判決對再審原告所提現場證據事實問題全無
解釋，使再審原告之權益嚴重受損，須將現場證據事實徹底澄清對質，絕不能馬虎。
三、再審原告申請建築線之位置係面臨現有巷道（既成道路）。初由再審原告樂捐土
地，於五十三年興建大湳里福德祠（由廟宇石碑照片、寺廟登記表記載五十五年修建
，及福德祠邊記載張琴一戶住址為十八巷二號可證）供公眾祭拜通行，嗣於六十七年
在本巷道前段建築兩戶，巷旁並留設窗戶及側門供公眾通行，再審被告復違法認定七
十年張琴一戶私設道路建築（不符合私設道路建築，必須廢除），既違法建築，為何
要再審原告提出私設道路之使用同意書？系爭巷道供公眾通行係自十二米道路大勇街
起點，至大湳里福德祠土地公廟大門出入口之無尾巷終點，已構成台灣省建築管理規
則第四條及第五條之供公眾通行二十年以上道路之證明。四、再審原告於四十九年及
五十三年居住福德祠隔壁，於五十八年六月二日遷入，迄今亦有二十年以上。再審被
告稱福德祠寺廟登記為七十二年中縣寺廟登記字第○七六號，因為地方祭拜之神祉，
與是否申請執照無關。福德祠舊址四十三號仍然存在，可對照再審原告戶籍謄本四十
五號，通行至今二十年以上，已因時效完成而具有公用地役關係。再審被告始終未查
證再審原告是否設籍居住並通行達二十年，以判斷系爭巷道是否為現有巷道？五、台
灣省建築管理規則所稱之供公眾通行之既成巷道，其寬度最少應在二公尺以上，系爭
巷道前段三．六公尺寬，後段為六公尺寬，已符合條件。又該巷道為單向出口，長度
超過四十公尺，申請建築線位置為六公尺寬，已符合指定建築線要件。六、請准許言
詞辯論以查明事實真相，及將一二六○號判決及原判決廢棄，並將原處分及一再訴願
決定撤銷，以維護再審原告權益等語。
    理  由
按「有左列各款情形之一者，當事人對於行政法院之判決，得向該院提起再審之訴：
．．．二、判決理由與主文顯有矛盾者。．．．」為行政訴訟法第二十八條第二款所
規定。所謂判決理由與主文顯有矛盾，係指判決理由與主文內容適得其反而言，亦經
本院六十年裁字第八七號著有判例。本件原判決駁回再審原告於前程序之訴，係以：
「本件再審原告因指定建築線事件，提起行政訴訟，經本院原判決（即一二六○號判
決，下同）予以駁回在案。經核原判決之理由係謂：『本件原告（即再審原告，下同
）就台中縣豐原市○○段二一六、二五七、二七三、二七四地號等四筆土地，向被告
（即再審被告，下同）申請指定建築線，被告審查後以該四筆系爭土地未臨接計畫道
路及台灣省建築管理規則規定之現有巷道，以八十五年八月十九日八五工都字第一八
三九○六號函為不予指定建築之處分，原告不服，循序提起行政訴訟，訴稱：原告
申請指定建築線之四筆建築基地係面臨豐原市○○街十八巷，該巷道為大湳里福德正
神主要之大門出入口，供不特定多數人通行，由其中張琴一戶之戶籍門牌資料以觀，
此巷道已通行二十年以上，則該巷道是原告私有土地供公眾通行，具有公用地役之性
質。又該巷道路面寬度為三．六公尺，而其長度亦符合指定由巷路退縮合計達到六公
尺寬度之（建築線）要件，符合既成巷路之規定，在二十餘年前，即已成為農路供公
眾通行，自應認為已因時效完成，而有公用地役關係之存在，被告及一再訴願決定機
關均未詳查，遞為不予指定之處分及決定，均有違誤云云。經查原告申請指定建築
之四筆土地固臨一單向出口之巷道，長約五八．七公尺、寬三．六公尺，並不符合現
有巷道寬六公尺之要件，雖然鄰地所有人張琴於七十年間申請在大湳段五四三地號土
地上興建房屋時曾經被告核發七十建營字第六五七號建造執照，但當時係以『私設道
路』而非以現有巷道予以指定建築，此有被告八十六年五月十七日八六府工都字第
一○二六三三號函附補充說明書附訴願卷可稽。又豐原市○○段二一八地號及同段一
九七、二二二、二二三地號等土地雖由第三人林慶烈及唐陳素珠於六七年六月及十一
月取得建都營字第一七七九號及第三六○六號建造執照，但係以都市○○○○○道路
指定建築，並非以該建物側面三．六公尺巷道指定建築，是原告依據上開建造執
照主張系爭基地亦可指定建築，顯有誤會。又原告指稱其於四十九年間即住於福德
祠旁，又稱五十三年間伊捐地興建福德祠，前後矛盾。且與台中縣政府七十二年核發
之寺廟登記證記載不符，此外原告又未能提出系爭基地面臨之巷道確係一般不特定公
眾出入之通路已行之有二十餘年之證明，則其主張該巷道具有公用地役關係，確係供
公眾通行云云，自乏依據。按建築基地面臨計畫道路、廣場、市區道路○○路或本規
則規定之現有巷道者，得申請指定建築，如建築基地以私設通路連接建築者，則
應檢附該私設通路之土地權利證明文件，分別為台灣省建築管理規則第二條及第七條
第二項所規定，本件原告建築基地所臨通路並非台灣省建築管理規則所稱：現有巷道
，原告又未檢附私設道路之土地所有權人張琴之同意書，自無法予以指定建築，被
告否准原告之請求，及一再訴願遞予維持之決定俱無違誤。』云云。原判決依據上述
理由判決駁回再審原告在前程序之訴，其所適用之法規與該案應適用之現行法規並不
相違背，亦無牴觸解釋、判例之情形可言。至再審原告於再審狀所指各節，查本案坐
落豐原市○○段二二八地號（重測前為大湳段五四一－九八及五四三－一三四地號）
，依再審被告六十七年六月二十二日六七建都字第七六一二三號函核發（六七）建都
營字第一七七九號建造執照，及同地段一九七、二二二、二二三地號（重測前為大湳
段五四一－九六、五四一－九七、五四三－一二○、五四三－一二一及五四三－一四
七地號），依再審被告六十七年十一月二十二日六七建都字第一五七七九四號函核發
（六七）建都營字第三六○六號建造執照，其側面（即再審原告標的位置）均無指定
現有巷道，故此兩幢建築物依法均免依台灣省建築管理規則第五條第一項規定：『兩
旁均等退讓合計達六公尺度之邊界線作為建築線之退讓建築』暨同規則第三十五條
規定之道路交叉口退讓截角。另再審原告所稱此兩幢建築物側面留設有窗戶及側門進
出乙節，按再審被告核發上開兩幢建造執照之核准圖面，再審原告訴訟標的巷道處，
均無核准其留設門窗（如附平面圖及側面圖）。至於現有之門窗應屬請領使用執照
後私自開設。有關再審原告所稱：再審被告核發七十建都使字第六五七號使用執照，
即以系爭道路指定建築線，何以本案卻以未臨接現有巷道不予指定建築線乙節。經再
審被告調查對，並非如再審原告所稱以現有巷道之要件核發建造執照。查再審被告
核發七十建都使字第六五七號建造執照，其建築基地為大湳段五四三地號，次查內
所附坐落豐原市○○段五四三－六○、五四三－一三五、五四一－三等筆地號（重
測前地號）土地使用權同意書，經查對地籍位置圖標示為現有出入道路（即私設巷道
），而非指定建築線之『現有巷道』（按現有巷道指定建築線免附土地使用同意書）
。且一樓平面圖亦標示為現有出入道路（私設道路），而非『現有巷道』。綜上，本
案申請建造執照時，均非以現有巷道予以指定，而係以『私設道路』為請領建造執照
之要件。再審原告所稱訴訟標的巷道於四十九年間即有泥土路，再審原告民國四十九
年居住於福德祠隔壁，又稱五十三年間於再審原告所有地上興建福德祠，台灣省建築
管理規則未實施前無需請領建築執照乙節。經查再審原告代理人乙○○於內政部訴願
審理期間，未正式掛號補送至再審被告工務局之戶籍資料影本所載，再審原告係於民
國五十八年六月二日遷入。及大湳里福德祠寺廟登記證影本所載為民國七十二年（月
、日影印不清）中縣寺廟登字第○七六號，顯與再審原告所稱不符，足資佐證本訴訟
標的內當時並無住戶（或門牌編訂）通行。次查『建築法』係民國二十七年十二月二
十六日國民政府公布，民國二十八年六月八日國民政府公布『都市計畫法』，中華民
國三十四年二月二十六日內政部訂定公布『建築技術規則』等作為建築管理之法規，
再審原告所稱於五十三年間興建大湳里福德祠，自應依法請領建築執照，而該福德祠
未依法請領建築執照，難謂該訴訟標的巷道已具公用地役權，況四十九年間為泥土路
係農耕使用之農路，且再審原告亦無法舉證證明該農路度是否已達二公尺以上。至
再審原告所稱巷道度為三．六公尺，係指訴訟標的巷道目前之度，並不能據以認
定為四十九年間泥土路之度。綜上所述，原判決依據調查證據之結果而認定事實，
並據以適用法規，要難指其有何不當。再審原告仍執陳詞提起再審，要難認其有再審
理由，應予駁回。」等語為得心證之理由，爰認一二六○號判決並無行政訴訟法第二
十八條第一款之再審事由，而於主文諭知「再審之訴駁回」。是原判決並無理由所為
論斷與主文相左之情形，自不得指原判決有同條第二款之再審原因。又再審原告對原
判決提起再審之訴，雖另一再述說其在前程序起訴狀所載實體法律關係之理由，然對
原判決究有如何合於法定再審事由，並未具體指及，亦難謂有再審原因。綜上所述，
原判決並無再審原告所主張得提起再審之訴事由，其再審之訴，非有理由，應予駁回
。至再審原告請求進行言詞辯論乙節，經核尚無必要，併此明。
據上論結，本件再審之訴為無理由，爰依行政訴訟法第三十三條、民事訴訟法第五百
零二條第二項，判決如主文。
中    華    民    國     八十九      年      三      月      三十       日
                    行 政 法 院 第 一 庭
                                審 判 長 評  事      藍  獻  林
                                         評  事      蔡  進  田
                                         評  事      黃  璽  君
                                         評  事      廖  宏  明
                                         評  事      鄭  忠  仁
右  正  本  證  明  與  原  本  無  異
                                         法院書記官  邱  彰  德
中    華    民    國     八十九      年      三      月      三十       日


司法院資訊處製作；財團法人民間司法改革基金會備份。
